臺灣臺中地方法院民事判決　96年度訴字第669號
原　　　告　甲○○
被　　　告　金石獎建設股份有限公司
法定代理人　丙○○
訴訟代理人　乙○○
　　　　　　　　　　　　號
當事人間請求排除侵害等事件，本院於民國96年8月21日言詞辯
論終結，判決如下：
    主    文
被告應將坐落台中市○○區○○段五三地號土地上如附圖所示編
號一至五，面積五點零八平方公尺之牌樓大門及設置有電錶箱、
信箱、電源開關之圍牆拆除，將占用之土地返還原告。
原告其餘之訴駁回。
訴訟費用新台幣陸仟伍佰壹拾元由被告負擔，餘由原告負擔。
本判決原告勝訴部分得假執行。但被告如以新台幣貳拾萬捌仟捌
佰陸拾玖元為原告預供擔保後，得免為假執行。
原告其餘假執行之聲請駁回。
    事實及理由
一、按訴狀送達後，原告不得將原訴變更或追加他訴。但擴張或
    減縮應受判決事項之聲明者，不在此限，民事訴訟法第255
    條第1項第3款定有明文。查原告起訴時之聲明第1項為被告
    應將坐落台中市○○區○○段53號土地上之牌樓及電表予以
    拆除，將占用之土地返還原告、聲明第2項為被告應就各自
    占用土地部分自民國94年4月1日起至前項土地之日止，依占
    用部分地價10%給付原告，並給付自起訴狀繕本送達翌日起
    至還地清楚之日止，依占用土地地價年利率5%計算之損害金
    。嗣於言詞辯論期日變更聲明第1項為被告應將坐落台中市
    北屯區○○段53地號土地上如附圖所示編號1至5，面積5.08
    平方公尺之牌樓大門及設置有電錶箱、信箱、電源開關之圍
    牆拆除，將占用之土地返還原告；聲明第2項變更為被告應
    自民國94年4月1日起至交還前項土地之日止，按年給付原告
    新臺幣（下同）20,899元，核與前揭規定相符，其訴之變更
    自應准許。
二、原告起訴主張：
（一）坐落台中市○○區○○段53地號土地面積143.01平方公尺
      （以下簡稱系爭土地）為原告所有，被告無正當權源，竟
      擅自占用系爭土地如附圖編號1至5所示部分，合計5.08平
      方公尺，興建牌樓大門與圍牆，並在圍牆上裝設電錶箱、
      信箱、電源開關，自屬無權占有，且已阻礙原告使用通行
      ，爰依民法第767條規定，請求被告將上開地上物予以拆
      除，將土地返還與原告。又被告無權占用系爭土地導致原
      告不能使用，依最高法院61年台上字第1695號判例意旨，
      原告自得依不當得利之規定請求被告返還相當租金之不當
      得利。又系爭土地之地價按原告購買時之價格為每坪約新
      台幣（下同）136,000元（以土地買賣契約所定土地總價
      除以坪數為135,922元），按被告占用土地之面積5.08平
      方公尺計算為1.5367坪，乘以每坪13萬6千元即208,991元
      ，其10%即20,899元，爰請求被告應自民國94年4月1日起
      至交還前項土地之日止，按年給付原告按被告占用土地之
      地價10%即新臺幣20,899元。
（二）對被告抗辯之陳述：原告之電表係於93年10月間裝設完成
      ，非如被告抗辯於93年6月間完成。依兩造簽立之土地買
      賣預定合約書第11條後段另載明：「另與本社區其他所有
      權人約定不得以任何理由阻礙其他所有權人道路使用，並
      不得做為違章使用」；然依台中市北屯區公所公所社字第
      095000340號及0950029704號函可知被告所興建之牌樓門
      戶為違建，顯見被告違反合約約定。再者，土地預定買賣
      合約書第1條已述明「…內含公共面積零點零坪」
      ，依被告提出之台灣省建築師公會鑑定報告，將公共牌樓
      設於本人土地上當做公共使用，實與合約精神相違，又台
      中市政府工務局原申請建築執照之配置圖、位置圖、平面
      圖、面積計算表等，均未見有牌樓及電表位置圖示，足見
      被告提出與建築師公會之設計圖有可議之處，是該鑑定報
      告之公平及公正力已值商榷。另被告提出之建案照片，均
      為臨馬路之房屋無獨立出口之房屋，與本案不同，而被告
      推出之古根漢、費加洛花園等建案，亦未建置牌樓，被告
      明知違反相關法規，於銷售之時並未善盡告知之原則等語
      。並聲明：(一)如主文第1項所示；(二)被告應自94年4月1日
      起至交還前項土地之日止，按年給付原告新臺幣20,899元
      。(三)願供擔保，請准宣告假執行。
二、被告則以：原告於92年6月30日購買被告興建之預售房屋即
    門牌臺中市北屯區○○○街225號房屋，系爭土地上之牌樓
    大門與電錶箱、信箱、電源開關與該位置之圍牆等由被告於
    93年6月前施作完成，原告亦已於93年8月11日交屋簽認完成
    ，並未提出異議。再者，兩造簽立之土地預定買賣合約書第
    1條固約定公共面積0坪，然此係指原告買受者並無共有之土
    地，而本件是以私有土地作為公共使用，且依該合約書第11
    條另載明：「本人同意將本社區○○○○道路所屬之私有面
    積，作為本社區其他所有權人道路共用…」，被告於系爭土
    地上興建之牌樓及電表等皆建於原告同意之「道路共用土地
    部分」，與原告私有建物並無結構體共用之情形；另依系爭
    合約第18頁之土地分割圖，亦明白告知及標示土地範圍，原
    告亦用印無誤，是被告並未違反合約約定。此外，被告於興
    建該建案前，業已於該案方圓2000公尺內興建相同規劃之建
    案5案以上業績，原告訂購前亦曾參觀此業績，故系爭土地
    上牌樓及電表設計方式並非為被告首次或特殊規劃，更無隱
    瞞之意圖。況礙早年建築法規之學術認知規範：住宅皆採開
    放性空間。俾使社區圍牆及牌樓現階段以建築法規論之皆為
    違章，公寓式建築為維護安全均需圍牆，遑論是別墅型住宅
    ，台灣現階段所有別墅型建築皆有牌樓及圍牆，皆為維社區
    安全所為，絕無違抗法規或刻意侵犯他人土地之意圖，依台
    灣省建築師公會之鑑定報告，亦認被告之行為，係屬善意之
    行為而無侵占之事實，而被告所興建之牌樓及公共電箱係設
    置在原告依前揭契約提供為公共使用之位置，被告並未受有
    何利益，本件並無不當得利之可言等語置辯。並聲明：(一)原
    告之訴駁回。(二)如受不利之判決，被告願供擔保，請准宣告
    免為假執行。
三、兩造不爭執之事實：
（一）原告於92年6月30日向訴外人謝金靜購買台中市○○區○
      ○段53地號土地，並向被告購買坐落上開土地上之台中市
      ○○○街225號建物，並簽立土地及房屋預定買賣合約書
      ，該土地預定買賣合約書第11條約定：「一、本人同意將
      本社區○○○○道路所屬之私有面積，做為本社區其他所
      有權人道路共用，另與本社區其他所有權人約定不得以任
      何理由阻其他所有權人道路使用，並不得做為違章使用。
      二、與第三人產權買賣時，需將前款事項盡告知及聲明之
      義務。」
（二）如附圖（即台中市中正地政事務所96年5月24日函送複丈
      成果圖）所示編號1至5之系爭牌樓大門與電錶箱、信箱、
      電源關關箱與該位置之圍牆均為被告公司所建造，並坐落
      於原告所有之台中市○○區○○段53地土地上；合計占用
      面積5.08平方公尺；又上開設施與該社區各建物均無結構
      體共用之關係。
四、本件之爭點：
（一）上開牌樓大門與電錶箱、信箱、電源關關箱與該位置之圍
      牆占用原告所有之台中市○○區○○段53地號土地5.08平
      方公尺是否有正當權源？
（二）如被告建造上開地上物占用原告土地無正當權源，則被告
      有無不當得利？
五、得心證之理由：
（一）查原告主張台中市○○區○○段53地號土地為其所有，被
      告興建之牌樓大門與設置有電錶箱、信箱、電源開關之圍
      牆占用系爭土地面如附圖所示編號1至5之位置，面積5.08
      平方公尺，此為被告所不爭執，且經本院至現場履勘屬實
      ，復有本院勘驗筆錄及現場圖，台中市中正地政事務製作
      之土地複丈成果圖各1件附卷可稽，可信為真正。次查，
      原告向被告購買被告所興建之坐落於景東段53地號土地上
      之台中市○○○街225號房屋，該建物大門面臨三甲東街
      之街道（即同段48地號地目道之土地），而與同段53地號
      土地南邊毗鄰者為同段53-6、53-9、53-10地號土地，同
      段53-10地號土地上有被告興建之三甲東街221號房屋，該
      房屋大門亦面臨三甲東巷街道，系爭53地號土地之西邊依
      序為同段53-6、53- 7號土地，同段53-10地號土地之西邊
      依序為同段53-9、53-8地號土地，而該4筆土地上各有被
      告興建之三甲東街223巷1、2、3、4號房屋，上開各筆土
      地相對位置詳見附圖所示，被告設計上開6戶房屋之建案
      即溫莎城堡二期，係以該6筆土地各提供一部分土地做為6
      戶房屋中間之巷道，而三甲東街223巷1、2、3、4號房屋
      之住戶均須經由該巷道始能通行至台中市○○○街，該巷
      道並經編定為台中市○○○街223巷，嗣被告在該巷道面
      臨三甲東街之處一部分占用原告土地即位於如附圖編號5
      所示位置興建牌樓大門，並於附圖所示編號1-4之位置興
      建圍牆，在其上設置三甲東街223巷1、2、3、4號房屋之
      信箱、電錶、該4戶之公共電錶、電源開關箱等，而以上
      開牌樓大門將223巷封閉為獨立巷道空間，外部人車均不
      得進入，原告之房屋亦未設置通往223巷之出入口，此有
      原告提出之現場照片在卷可憑，並經本院現場履勘屬實。
      又被告僅將上6戶房屋分別出售與原告等人，而系爭牌樓
      大門及設置有上述電錶箱、信箱、電源開關之圍牆與上開
      6戶房屋均無共用結構之關係，而為獨立之地上定著物，
      亦未出售他人，此為兩造所不爭執，上開事實均可認屬真
      正。
（二）原告本於所有權人之地位訴請被告拆除占用原告土地部分
      之上開牌樓大門與圍牆，茲有爭執者係被告有無合法占用
      之權源？經查，原告與訴外人許金靜簽訂之土地預定買賣
      合約書僅附土地分割圖，又原告與被告簽立之房屋預定買
      賣合約書僅附房屋平面配置圖，又被告申請建照之設計圖
      及竣工圖上均未標示前述牌樓大門與圍牆，此經兩造提出
      上開圖示為證，且為兩造所不爭執。且被告在審理中亦自
      認牌樓大門與圍牆為違章建築，未曾提出繪有上開牌樓大
      門與圍牆之圖面與原告看等語（本院96年7月17日言詞辯
      論筆錄），是依兩造之書面契約確未約定被告欲興建上開
      牌樓大門與圍牆。被告雖抗辯系爭土地預定買賣合約書第
      11條約定：「一、本人同意將本社區○○○○道路所屬之
      私有面積，做為本社區其他所有權人道路共用，另與本社
      區其他所有權人約定不得以任何理由阻其他所有權人道路
      使用，並不得做為違章使用。二、與第三人產權買賣時，
      需將前款事項盡告知及聲明之義務。」，而上開牌樓大門
      與圍牆均係設置於原告同意之道路共用土地部分云云，惟
      按土地所有權，除法令有限制外，於其行使有利益之範圍
      內，及於土地之上下。民法第773條前段定有明文。上開
      契約條款至多僅能證明原告同意提供一部分土地做為三甲
      東街223巷之道路使用，並不能證明原告有同意被告在原
      告提供之土地上興建上開牌樓大門與圍牆。原告就其所有
      之土地既僅同意供道路使用，而未同意被告在土地上興建
      牌樓大門與圍牆，被告自無權擅自施設。被告雖又抗辯該
      公司人員曾帶原告或其弟至附近看被告興建之其他類似有
      牌樓大門之社區房屋，原告應知悉所買受之系爭房屋亦會
      興建牌樓大門云云，惟此為原告所否認，被告就其所辯並
      未舉證證明，是其所辯即不可採。又被告雖抗辯系爭牌樓
      大門與電錶箱、信箱、電源開關與該位置之圍牆等由被告
      於93年6月前施作完成，原告亦已於93年8月11日交屋簽認
      完成，並未提出異議云云，惟原告已否認被告上開抗辯，
      且主張原告之電表係於93年10月間裝設完成，非如被告抗
      辯於93年6月間完成等語，況縱原告當時未異議，亦不能
      據此作為被告有正當占用權源之依據，是被告此項抗辯即
      不可採。又上開社區○○○○○街223巷之私設道路設置
      柵欄、門扇（即前述牌樓大門），而遭台中市北屯區公所
      發函限期改善，如未依限改善，將遭主管機關處以罰鍰等
      情，亦有原告提出台中市北屯區公所函2件附卷可稽。至
      於被告提出之台灣省建築師公會鑑定報告係被告自行委託
      鑑定，該鑑定報告結論固稱被告施設之公共牌樓大門、電
      錶、信箱等設施於交屋前已完成，……為善意服務社區，
      應無惡意具侵占之行為云云，惟僅能認定被告並無惡侵占
      之情事，但不能證明被告有權占用原告之土地。綜上所述
      ，被告既不能證明原告有同意被告在原告土地上興建上開
      牌樓大門與圍牆，原告主張被告興建上開地上物係無權占
      有，即可採信。原告依民法第767條規定，請求被告將坐
      落台中市○○區○○段53地號土地上如附圖所示編號1-5
      ，面積5.08平方公尺之牌樓大門及設置有電錶箱、信箱、
      電源開關之圍牆拆除，將占用之土地返還原告，為有理由
      ，應予准許。
（三）原告又主張被告興建前開牌樓大門與圍牆無權占用系爭土
      地，致原告不能使用而受有損害，請求被告返還不當得利
      云云，惟被告否認有何不當得利。按「依不當得利之法則
      請求返還不當得利，以無法律上之原因而受利益，致他人
      受有損害為其要件，故其得請求返還之範圍，應以對方所
      受之利益為度，非以請求人所受損害若干為準，無權占有
      他人土地，可能獲得相當於租金之利益為社會通常之觀念
      ，是被上訴人抗辯其占有系爭土地所得之利益，僅相當於
      法定最高限額租金之數額，尚屬可採」，此固有最高法院
      61年台上字第1695號判例要旨可資參照，惟查，原告請求
      被告返還不當得利，必以被告受有利益致原告受有損害為
      要件。但查，被告在其興建之社區巷道上興建系爭牌樓大
      門與圍牆，係做為社區安全之管制門禁及提供社區內4戶
      房屋之電錶箱、信箱、電源開關箱等使用，而依前揭土地
      預定買賣合約書第11條之約定，原告已將其該部分私有土
      地提供做為「該社區其他所有權人道路共用」，是該道路
      原本即係提供社區內4戶房屋住戶之人車出入之用，原告
      本即無法在該土地上為其他積極之使用，且原告之房屋大
      門係直接面臨三甲東街，其平日出入並未受上開牌樓大門
      之阻擋，原告既已自願限縮其就系爭土地之使用收益權利
      ，復未舉證證明其受有如何之損害，即與不當得利之要件
      不符，是原告主張被告應返還相當於租金之不當得利，即
      無可採。
（四）綜上所述，原告依民法第767條規定，請求被告將系爭土
      地上如附圖所示編號1-5，面積5.08平方公尺之牌樓大門
      及設置有電錶箱、信箱、電源開關之圍牆拆除，將占用之
      土地返還原告，為有理由，應予准許。原告其餘請求，即
      屬無據，不應准許，應予駁回。
六、本判決原告勝訴部分，未逾訴訟標的價額50萬元，爰依職權
    宣告得假執行，被告並陳明願供擔保請准免為假執行，合於
    法律規定，爰酌定相當之擔保金額宣告之；原告其餘假執行
    之聲請，因訴之駁回而失所依據，不予准許。
七、訴訟費用負擔及假執行宣告之依據：民事訴訟法第79條、第
    389條第1項第5款、第392條第2項。
中　　華　　民　　國　　96　　年　　8　　月　　28　　日
                  民事第一庭    法  官　張瑞蘭
  附表
┌─────────────┬─────────────┬──────────┐
│項                  目    │    金    額（新台幣）    │   備         註    │
├─────────────┼─────────────┼──────────┤
│第一審裁判費              │   11,269元               │原告起訴時繳納裁判費│
│                          │                          │11,269元。          │
│                          │                          │本件變更後之聲明第1 │
│                          │                          │項之訴訟標的價額為  │
│                          │                          │208，869 元（按原告 │
│                          │                          │購買土地價格588萬元 │
│                          │                          │÷143.01㎡= 41,116元│
│                          │                          │，41,116x 5.08=208, │
│                          │                          │869，元以下四捨五入 │
│                          │                          │）；該部分應徵第一審│
│                          │                          │裁判費2,210元，該部 │
│                          │                          │分應由被告負擔，其餘│
│                          │                          │裁判費應由原告自行負│
│                          │                          │擔。                │
├─────────────┼─────────────┼──────────┤
│第一審測量費              │    4,300元               │                    │
├─────────────┼─────────────┼──────────┤
│共                  計    │   15,569元               │被告敗訴部分之訴訟標│
│                          │                          │的價額為208,869元， │
│                          │                          │該部分之裁判費為2,21│
│                          │                          │0元及測量費4,300元，│
│                          │                          │合計6,510元，應 由被│
│                          │                          │告負擔。            │
└─────────────┴─────────────┴──────────┘
正本係照原本作成。
如對本判決上訴，須於判決送達後20日內向本院提出上訴狀。
中　　華　　民　　國　　96　　年　　8　　月　　28　　日
                                書記官
